臺灣高等法院刑事判決　　　　　　　　　　　　九十一年度上更(一)字第三六六號
　　上　訴　人
　　即　被　告　己○○
　　選任辯護人　趙國生律師
右上訴人因重利等案件，不服臺灣板橋地方法院八十七年度訴字第一九０三號，中華
民國八十八年五月二十六日第一審判決（起訴案號：臺灣板橋地方法院檢察署八十七
年度偵字第八八三六號），提起上訴，本院判決後，經最高法院發回更審，本院判決
如左：
    主  文
原判決關於重利部分撤銷。
己○○以乘他人急迫貸以金錢，而取得與原本顯不相當之重利為常業，處有期徒刑陸
月，如易科罰金以參佰元折算壹日。
    事  實
一、己○○於民國七十九年間曾犯妨害自由罪，經台灣高等法院以八十三年九月二十
    一日重上更三字第五三號判決判處有期徒刑一年二月，減為有期徒刑七月，嗣經
    最高法院以八十四年三月十五日八十四年度台上字第一一二八號判決駁回上訴確
    定（迨至八十七年十月二十六日始執行完畢，不構成累犯）。己○○自八十四年
    十二月間起，經營俗稱「高利貸」之資金放款業務，先後在台北縣中和市、樹林
    鎮、土城市等地，乘如附表所示之甲○○、丁○○、戊○○、乙○○等人需款急
    迫之際，分別貸以金錢，並約定甲○○等人支付每十日一期，高達月息四十五分
    、六十分、七十五分不等之利息，甲○○等人則分別簽發與借款金額相同之支票
    或本票交付己○○收執為據，己○○並先扣取第一期利息金額後交付借款餘額。
    甲○○等人借款日期、次數、金額、利息等，均詳如附表所示。己○○長期收取
    與原本顯不相當之重利牟利，並恃以為生。嗣因甲○○不堪長期支付鉅額利息，
    向警方報案，經警於八十七年四月二十七日十二時許，在台北縣中和市○○路○
    段六六號甲○○住處，查獲依約前來收取利息之己○○，並自己○○身上扣得甲○○因借款而簽發交付之本票八紙、支票三紙。
二、案經甲○○訴由台北縣警察局新店分局報請台灣板橋地方法院檢察署檢察官偵查
    起訴。
    理  由
壹、認定犯罪事實所憑之證據及理由
一、上揭上訴人即被告己○○貸放金錢予甲○○，並收取十萬元每十日利息一萬五千
    元等情，迭據告訴人甲○○於警訊、檢察官訊問及原法院審理時指訴不移（見偵
    查卷第七至十頁、第三九、四０頁、原審卷第二三至二五頁、第五一、五二頁）
    ，並有告訴人甲○○因借款而簽發交付被告之本票八紙、支票及退票理由單各三
    紙附卷可稽（見偵查卷第十四至十九頁）。
二、上揭被告貸放金錢予丁○○，並收取五萬元每十日利息一萬元等情，業據證人即
    丁○○之夫張太龍於警訊時證述明確（見偵查卷第六九頁），並提出於八十六年
    十一月十八日存入二萬元至被告之妻葉力瑜於花蓮區中小企業銀行樹林分行第０
    ００四五九號帳號之支票存款送款單存根、丁○○因借款而簽發交付被告收執因
    還款取回之面額十二萬元本票影本各一紙附卷可稽（見偵查卷第五一頁背面、第
    五四頁）。
三、上揭被告貸放金錢予戊○○，並收取二萬五千元每十日利息五千元等情，業據證
    人戊○○於警訊時證述明白（見偵查卷第五０頁）。證人戊○○於原法院審理時
    並證稱：警訊筆錄內容實在（見原審卷第七三頁）。雖其後改稱僅一次支付利息
    ，總共五千元（見原審卷第七三頁背面），復於本院前審審理時證述被告不收利
    息各等語（見上訴字第二五八八號卷第五０頁）。惟其於警訊時已供稱借用二萬
    五千元，每十日利息五千元，前後支付九萬元，甚為清楚明白。且證人戊○○既
僅借用區區二萬五千元，如依一般民間借款月息二、三分計算，鮮有可能一次即
    需支付達五千元之利息。堪信證人戊○○嗣後於原法院及本院前審審理時證稱僅
    一次支付五千元利息，或未付利息等情，應為事後護被告之詞，不能採取。
四、上揭被告貸放金錢予乙○○，並收取五萬元每十日利息一萬二千五百元等情，業
    據證人乙○○於警訊、檢察官訊問時指證歷歷（見偵查卷第五八、六六、六七頁
    ）。雖其於本院審理時證述係一萬元每十日利息二千元，與偵查中之供述不符，
    惟其於本院審理時事隔已四年之久，應係日久記憶模糊所致，應以其於警訊及檢
    察官訊問時之證詞為可採，附此敘明。
五、被告於八十七年四月三十日於台灣台北看守所接受警訊時供承於八十六年五月二
    十二日借予丁○○五萬元，每十日利息一萬元等情（見偵查卷第六七頁）。被告
    於本院前審審理時雖指陳警訊時被刑求，然被告係指於八十七年四月二十七日被
    逮捕當日警訊時（見本院卷第十五頁）。且八十七年四月三十日被告係在台灣台
    北看守所接受警方訊問，有警訊筆錄之記載可據，應無被刑求可能。被告上開警
    訊自白之任意性，應無可疑，所為自白應可採為證據，合予說明。又被告於原法
  院及本院審理時供述有借錢予甲○○、丁○○、戊○○、乙○○等人（見原審卷
    第五三、五四頁、本院卷第一三０至一三二頁）。
六、被告貸放金錢予甲○○、丁○○、戊○○、乙○○等人，或十萬元每十日利息一
    萬五千元，或五萬元每十日利息一萬元，或二萬五千元每十日利息五千元，或五
    萬元每十日利息一萬二千五百元，並於交付借款時先扣第一期利息，計算結果利
    息超過月息四十五分、六十分、七十分。被告所收取利息不惟較諸民法第二百零
    五條所定之最高利率週年利率百分之二十，相去甚遠。且相較於一般較高之民間
    借款利率之月息二至三分，亦相差達二十、三十倍之多，衡諸當時社會經濟情況
    ，顯係取得與原本顯不相當之重利。且告訴人甲○○於原法院審理時指陳：因伊
    從事電器業，進貨急需金錢週轉而向己○○借錢；證人張太龍於警訊時證稱：因
    伊經常至大陸工作，工資領取較慢，有時未匯款回台，故伊妻丁○○才向己○○
    借款；證人戊○○於原法院審理時證述：因伊欠朋友錢，急著還錢而向己○○借
    款；證人乙○○於檢察官訊問時證稱：因小孩註冊，太太生病，伊急需用錢而向
    己○○借錢各等語（見偵查卷第四九、六七頁、原審卷第二三、七三頁）。徵以
    甲○○等人甘於負擔超高重利向被告借錢，若非有急迫不得已之情形，豈肯如此
    。甲○○等人指陳係於急迫情形下而為借款等情，應可採信。
七、被告自八十四年十二月間起長期貸放多人金錢，並持續收取高額利息。且被告因
    犯妨害自由罪經判決有期徒刑七月確定，未到案執行，經台灣板橋地方法院檢察
    署以八十四年九月十八日板檢銅乙緝字第二三四五號通緝書發布通緝，有查捕逃
    犯作業移送資料報表在卷可稽（見偵查卷第二五頁）。被告既自八十四年九月十
    八日即被發布通緝，自斯時起已難以從事正當職業，其係以經營地下錢莊，收取
    重利為生，信可認定。
八、證人乙○○固於警訊時指證係在自由時報看到被告所刊登借貸廣告，而以電話聯
    絡被告借錢（見偵查卷第五八頁），並於本院審理時仍指證確實經由報紙廣告得
    知而向被告借錢（見本院卷第四七、四八頁）。惟證人乙○○並未留存該報紙廣
    告為證，亦不能具體指陳廣告時間及內容。且被告始終否認曾在報紙刊登廣告，
    告訴人甲○○指稱係經由朋友介紹向被告借錢；證人戊○○亦經指朋友介紹認識
    被告；證人丙○○則指曾在被告所經營工廠工作而認識被告，均未見過被告所刊
    登借錢報紙廣告等語（見偵查卷第七頁背面、原審卷第二三、七三、七四頁）。
    徵以證人乙○○雖否認除向被告借錢外，有向其他人借錢（見本院卷第四七頁）
    ，惟徵諸證人乙○○經濟情況不佳，所稱未曾向他人借錢等情，顯難置信。如證
    人乙○○曾向其他地下錢莊業者借錢，以被告係在八十六年六月三十日向被告借
    錢，距離其於八十七年四月二十九日接受警訊，已有十月之久，記憶模糊，張冠
    李戴，實有可能。是以不能僅憑證人乙○○一人籠統之指證，即據以認定被告有
    於報紙刊登廣告，併予敘明。
九、公訴人雖指被告係與綽號「小莊」之男子共同犯罪，然被告否認其事，且證人即
    借款人丁○○、戊○○、丙○○、乙○○所述情節均指被告貸放金錢時，並未夥
    同「小莊」出現。至告訴人甲○○雖指陳被告一個人送錢來，有時會與「小莊」
    一起至其住處收取利息（見偵查卷第四０頁）。惟查獲被告時，並未同時查獲「
    小莊」其人。且「小莊」偶而出現，或單純陪同作伴，或壯大聲勢，可能原因甚
    多，並非即可認定被告與「小莊」有犯意之聯絡及行為之分擔，一起經營地下錢
    莊。本院爰不認定被告與「小莊」有共犯關係，附此說明。
貳、本院對被告辯解所為判斷
一、訊據被告否認有何重利犯行，並辯稱：伊係與借款人甲○○等人約定月息二分半
    ，且尚未拿到利息。又證人乙○○曾在伊所經營沙發工廠工作，乙○○之指證不
    實等語。被告選任辯護人並辯護稱：告訴人甲○○指訴借款日期、金額、利息，
    前後反覆不一，不能採信。又證人乙○○指稱因小孩註冊，太太生病而向被告借
    錢，惟其借錢時間為八十六年六月三十日，適為學期結束時段，應無需註冊可言
    ，其指訴因急迫而借錢，即不可採等語。
二、經查，被告有借貸甲○○等人款項收取重利等情，已如理由壹、一至五所述。且
    被告如僅約定月息二分半，利息不高，信無可能告訴人甲○○因無力支付致生嚴
    重糾葛，而報警處理之理。又被告指稱證人乙○○曾在其所經營沙發工廠工作一
    事，為證人乙○○堅決否認，雖證人丙○○附和被告說詞證述證人乙○○為其在
    被告所經營沙發工廠同事，惟苟有其事，以被告曾為證人乙○○之僱主，證人丙○○與證人乙○○有同事情誼，並非鮮有接觸，衡情被告與證人丙○○應不難舉
    出具體事證方是，其既提不出任何佐證，反於事理，無以採信。被告空言否認有
    重利犯行，並不可採。
三、次查，告訴人甲○○既向被告借貸有八次之多，衡情就每次借貸及還錢情節，實
    難以記憶清楚，自不能以告訴人前後指訴有細微差異，即認為全部不能採取。被
    告既承認多次借錢予告訴人甲○○，而告訴人甲○○有於借錢時簽發本票交付被
    告收執，告訴人甲○○於原法院審理時所指借款時間及經過，核與卷附本票之內
    容相符，應可採取。又告訴人甲○○就還錢總數之指訴雖前後不同，惟其就利息
    之計算係十萬元每十日利息一萬五千元，則先後一致，並無不符。
四、再查，學期結束並非就學學生即無任何學費需要，證人乙○○指稱於學期結束時
    段因註冊所需向被告借款，並非即不可信。何況證人乙○○所稱借錢事由，尚包
    括妻子生病需要，猶足認定證人乙○○係因有急迫情形而借錢。
五、綜上所述，被告及其選任辯護人所辯，均不足取。是事證明確，被告犯行堪以認
    定，應依法論科。
參、論罪之理由
    核被告所為，係犯刑法第三百四十五條之常業重利罪。
肆、本院撤銷原判決之理由
一、原判決以被告罪證明確，據以論罪科刑，固非無見。惟(一)被告於借款時有先扣取
    第一期利息後，再交付借款餘額予借款人，並非僅單純收取月息四十五分、六十
    分或七十五分，原判決就此影響被告借款所收取利息數額之事實，未予認定，容
    有未洽。(二)被告借錢予證人丙○○部分，並未收取重利（理由詳後述），原判決
    認定該部分有重利犯行，亦有不合。
二、被告上訴意旨仍執前詞，否認犯罪，指摘原判決不當，提起上訴，雖無理由，惟
    原判決關於重利罪部分既有上開可議之處，即屬無可維持，應由本院予以撤銷。
伍、本院自為判決之理由
一、本院爰審酌被告犯妨害自由罪，經判決確定後，拒不到案執行，且不知謹慎言行
    ，猶經營地下錢莊維生，惡性不輕。且被告犯罪後一再飾詞卸責，未見悔意，犯
    罪後態度欠佳。惟仍斟酌被告借貸之對象、金額不多，犯罪情節尚非嚴重，及被
    告犯罪之手段等一切情狀，量處如主文第二項所示之刑。
二、行為後法律有變更者，適用裁判時之法律，但裁判前之法律有利於行為人者，適
    用最有利於行為人之法律，刑法第二條第一項定有明文。刑法第四十一條關於易
    科罰金之規定，業經立法院於九十年一月四日修正，並經總統於同年月十日公布
    ，同年月十二日生效。觀諸修正後得易科罰金之規定「犯最重本刑為五年以下有
    期徒刑以下之罪，而受六個月以下有期徒刑或拘役之宣告，因身體、教育、職業
    、家庭之關係或其他正當理由，執行顯有困難者，得以一元以上三元以下折算一
    日，易科罰金。但確因不執行所宣告之刑，難收矯正之效，或難以維持法秩序者
    ，不在此限。併合處罰之數罪，均有前項情形，其應執行之刑逾六月者，亦同。
    」，較修正前同條所定「犯最重本刑為三年以下有期徒刑以下之罪，而受六個月
    以下有期徒刑或拘役之宣告，因身體、教育、職業或家庭之關係，執行顯有困難
    者，得以一元以上三元以下折算一日，易科罰金。」，顯然為有利於被告，爰依
    修正後規定，諭知易科罰金之折算標準。
三、扣案之本票八張、支票三張，係告訴人甲○○向被告借貸之憑證，被告雖有重利
    犯行，惟仍無礙於民事上成立借貸關係，被告與告訴人仍有藉之解決債務必要，
    本院審酌結果，認為不宜宣告沒收。另估價單二張、切結書一張、台灣板橋地方
    法院民事裁定書一份、撤銷本票裁定聲請書一份，則與被告犯罪無關，不得宣告
    沒收，合予敘明。
陸、本院對其餘公訴意旨之判斷
一、公訴意旨另略以：被告於八十六年六月十三日借貸丙○○二萬元，每十日收取利
    息四千元，因認同涉常業重利罪嫌等語。
二、公訴人認為被告有上開犯行，係以證人丙○○於警訊中之指證為據。
三、訊據被告始終否認有向證人丙○○收取重利犯行，並辯稱：丙○○曾經係伊所經
    營沙發工廠之員工，係屬舊識，丙○○有向伊二次借錢各二萬元，合計四萬元，
    嗣由丙○○之父償還四萬元，並未收取利息等語。
四、經查，證人丙○○固於警訊時指稱於八十六年六月十三日向被告借貸二萬元，每
    十日利息四千元。嗣由伊父親償還被告四萬元等語（見偵查卷第四八頁）。惟其
    於原法院經具結作證時指證：被告係伊作板模認識，被告在樹林鎮○○街開設木
    材工廠，伊在八十六年五月及六月，至被告所經營工廠向被告各借用二萬元（見
    原審卷第七三、七四頁）；於本院前審審理時證述：伊以前在被告之工廠工作，
    曾二次向被告各借貸二萬元（見上訴字第二五八八號卷第三二頁）；於本院審理
    時證稱：伊以前作板模，被告作沙發，伊八十一至八十三年間曾在被告所經營工
    廠工作。伊於八十六年間因缺錢，二次到被告在樹林鎮之工廠向被告各借到二萬
    元，利息約定二分半。因伊無法還，被告到伊家裡催討，由伊父親幫忙償還四萬
    元，本來要付利息，被告說不用各等語（見本院卷第二五至二八頁）。證人丙○○前後於法院結證情節，大致相符，且核與經隔離訊問結果，被告供述情節亦大
    致吻合（見本院卷第二八至三０頁）。又證人即丙○○之父陳有煌於原法院審理
    時證稱：被告說丙○○積欠四萬元，由伊分二次償還等語（見原審卷第七四、七
    五頁）。徵以證人丙○○於法院審理時既經具結作證，如有虛偽證言，須負偽證
    刑責，而警訊時並未經具結，自以法院審理中之證詞較為可信。證人丙○○既與
    被告為舊識，被告未向之收取重利，尚合於事理。且證人丙○○借用四萬元，既
    僅償還被告四萬元，被告即無收取重利可言。
五、綜上所述，被告所辯未向證人丙○○收取重利情節，尚屬可採。公訴人所舉事證
    ，尚不能證明被告有上開重利犯行。原應諭知無罪之判決，惟公訴意旨認為此一
    部分，與上開有罪部分有實質上一罪關係，爰不另為無罪之諭知，併予敘明。
柒、適用之法律
一、刑事訴訟法第三百六十九條第一項前段、第三百六十四條、第二百九十九條第一
    項前段。
二、刑法第二條第一項前段、第三百四十五條、第四十一條第一項前段。
三、罰金罰鍰提高標準條例第一條前段、第二條。
本案經檢察官鄭富銘到庭執行職務。
中      華      民      國      九十一      年      十      月    四    日
                              臺灣高等法院刑事第二十庭
        審判長法  官  葉  麗  霞
                                        法  官  范  清  銘
                                        法  官  李  錦  樑
右正本證明與原本無異。
如不服本判決應於收受送達後十日內向本院提出上訴書狀，其未敘述上訴之理由者並
得於提起上訴後十日內向本院補提理由書（均須按他造當事人之人數附繕本）。
                                        書記官  郭  台  發
中      華      民      國      九十一      年      十      月    九    日
附錄    本判決論罪科刑法條：
刑法第三百四十五條
以犯前條之罪為常業者，處五年以下有期徒刑，得併科三千元以下罰金。
